【裁判字號】    89,台上,2074
【裁判日期】    890914
【裁判案由】    遷讓房屋
【裁判全文】
最高法院民事判決                              八十九年度台上字第二○七四號
    上 訴 人  己○○
              戊○○
              庚○○
              辛○○
              壬○○
    被上訴人  丁○○
              乙○○
              甲○○
              丙○○
右當事人間請求遷讓房屋事件，上訴人對於中華民國八十七年十二月十五日臺灣高等
法院第二審判決（八十七年度重上字第一七八號）提起上訴，本院判決如左：
    主  文
原判決廢棄，發回台灣高等法院。
    理  由
本件被上訴人主張：祭祀公業李德茂所有坐落台北市○○區○○段三小段四三六－四
號土地應有部分一萬分之一一三○及地上門牌號碼台北市○○路○段二十號房屋（下
稱系爭房屋），由公業七大房中之李媽福房派下員李四海分配取得，為李四海所有，
李四海於民國八十四年十一月二十六日死亡，由伊繼承。詎七大房中之李旺房派下員
李寬明知系爭房屋為李四海所有，竟於八十五年五月間委任上訴人辛○○為代理人，
將系爭房屋委託上訴人壬○○管理，李寬（第一審審理中死亡，由己○○、戊○○、
庚○○、辛○○承受訴訟）、辛○○、壬○○自八十五年六月一日起，無權占有系爭
房屋等情，爰本於所有權及侵權行為、不當得利法律關係，求為命上訴人將系爭房屋
遷讓交還與伊並自八十五年六月一日起至交還房屋之日止，按月連帶給付損害金新台
幣（下同）五萬三千七百二十六元之判決。
上訴人則以：祭祀公業李德茂派下僅有李旺、李永傳、李永樹、李朝枝、李紫貴、李
來發六大房，李媽福房並無派下權存在，因李四海勾結代書違法取得公業管理人之資
格，而以管理人身分就該公業土地與建商合建房屋一百五十八戶，公業分得三十九戶
，李旺派下分得六間房屋及其基地（包括系爭房地），惟因李旺派下員之間尚有爭執
，遂將李旺派下分得之房屋信託登記為李四海名義，己○○與其母李寬為李旺派下子
孫，為維護李旺派下之財產，出具委託書與保證書委託壬○○管理系爭房屋，並非無
權占有等語，資為抗辯。
原審維持第一審所為上訴人敗訴之判決，駁回其上訴，無非以：系爭房屋登記為李四
海名義，李四海即為系爭房屋之所有權人，為上訴人所不爭執，被上訴人為李四海之
繼承人，因繼承取得系爭房屋之所有權。上訴人辯稱：系爭房屋為李旺派下分得，因
李旺派下員之間尚有爭執，將之信託登記為李四海名義云云，固提出假處分裁定、存
證信函、建築改良物登記簿謄本為證，惟查前揭證物，其內容均難證明上訴人所辯為
真實，參以李寬曾以系爭房地應分配與李旺房派下，其有四分之一之權利等情，訴請
李四海將系爭房地所有權應有部分四分之一移轉登記與李寬，業經判決李寬敗訴確定
在案，上訴人所辯自不足採。又縱令系爭房屋應分配予李旺派下，李旺派下信託登記
為李四海之名義屬實，惟受託人在法律上為所有權人，在受託人未將受託財產移還信
託人以前，不能謂該財產仍為信託人所有（最高法院六十二年台上字第二九九六號判
例意旨參照），是系爭房屋未移還信託人李旺派下前，仍無礙被上訴人為系爭房屋所
有權人之認定。上訴人既未能舉證證明其占有系爭房地有何正當權源，從而被上訴人
本於所有權請求上訴人將系爭房屋遷讓交還與伊，洵屬正當。又上訴人無權占有系爭
房地，被上訴人自受有相當於租金之損害，其依侵權行為及不當得利之法律關係，請
求上訴人負連帶賠償責任或返還不當利益，亦屬有據。查系爭房屋之課稅價額為六十
萬三千一百元；該房屋基地之申報地價每平方公尺為六萬二千二百六十元、被上訴人
應有部分為一萬分之一一三○（上訴人稱被上訴人之應有部分為一萬分之五○六，顯
屬誤會），基地申報總價額為五百八十四萬四千二百二十一元。房屋與基地之總價額
合計六百四十四萬七千三百二十一元。審酌系爭房屋坐落台北市東區之高級住宅區，
利用價值甚高，依土地法第九十七條規定，以年息百分之十計算，每月租金為五萬三
千七百二十六元。上訴人亦認此金額尚屬合理。而李寬及辛○○、壬○○自八十五年
六月一日起無權占用系爭房屋，則被上訴人請求上訴人自該日起至返還房屋日止，按
月連帶給付損害金五萬三千七百二十六元，亦屬正當等詞，為其判斷之基礎。
惟查上訴人在事實審一再抗辯系爭房屋非李四海一人之遺產，並提出被上訴人與訴外
人李春梅、李世清、李雲騰、李國雄寄予上訴人之存證信函為證（見一審卷第六十六
、八十九頁，二審卷第三十八、一七四、一八○頁），被上訴人就上開不利於己之陳
述及存證信函之內容加以援用，主張「李春梅等謂系爭房屋非李四海一人之遺產與實
情相符」等語（見一審卷第一○七頁、二審卷第一九二頁），其真意如何﹖原審未予
推闡明晰。倘若有承認系爭房屋非李四海一人之遺產，則已發生自認之效力，法院自
應據為認定事實及裁判之基礎，而不得為相反之判斷。況上訴人一再否認系爭房屋為
李四海之遺產，原審竟謂系爭房屋為李四海所有，為上訴人所不爭執，進而為不利於
上訴人之判斷，自欠允洽。次查，信託財產有其獨立性，名義上雖屬受託人所有，惟
並非其自有財產，受託人死亡時，信託財產並不屬於其遺產。若李四海生前係本於信
託關係而取得系爭房屋所有權，則其死後，因系爭房屋非其遺產，被上訴人即無從繼
承而取得系爭房屋之所有權。乃原審謂縱令系爭房屋係李旺派下信託登記為李四海名
義，李四海在法律上為所有權人，未移還信託人李旺派下以前，仍無礙被上訴人為系
爭房屋所有權人云云，亦難謂合。復查上訴人一再辯稱：系爭房屋為李旺派下分得，
因李旺派下員之間尚有爭執，遂信託登記為李四海名義，己○○與其母李寬為李旺派
下子孫，為維護李旺派下之財產，基於護產之行動，出具委託書與保證書委託壬○○
管理系爭房屋，就系爭房屋有占有權源等語，並提出原始規約書等為證。究竟系爭房
屋為李旺派下分得抑由李四海分得﹖李旺派下與李四海有無信託關係﹖非無疑義。原
審未深入調查，並對上訴人前開所辯及舉證，表示取捨之意見，尤有判決不備理由之
違法。末查，原審依卷附土地登記簿謄本認定系爭房屋所占用之基地，被上訴人之應
有部分為一萬分之一一三○，惟該土地登記簿謄本，僅記載該永春段三小段四三六－
四號土地所有權人為祭祀公業李德茂，其應有部分為一萬分之一一三○，至於系爭房
屋之基地，其面積及換算應有部分各為若干﹖並無證據資料足憑，原審疏未查明，竟
將被上訴人之應有部分全部作為計算其所受損害金之基準，殊有未當。上訴論旨，指
摘原判決不當，求予廢棄，非無理由。
據上論結，本件上訴為有理由，依民事訴訟法第四百七十七條第一項、第四百七十八
條第一項，判決如主文。
中      華      民      國    八十九    年      九      月     十四     日
                              最高法院民事第五庭
                                  審判長法官  蕭  亨  國
                                        法官  陳  淑  敏
                                        法官  葉  勝  利
                                        法官  朱  建  男
                                        法官  許  澍  林
      右正本證明與原本無異
                                              書  記  官
中      華      民      國    八十九    年      十      月      六      日


司法院資訊處製作；財團法人民間司法改革基金會備份。
